臺北高等行政法院判決
　　　　　　　　　　　　　　　　　　 95年度訴字第02992號
　　　　　　　　　　　　　　　.
原　　　告　大竑企業股份有限公司
代　表　人　甲○○
訴訟代理人　丙○○
被　　　告　財政部臺灣省北區國稅局
代　表　人　凌忠嫄（局長）
訴訟代理人　乙○○
上列當事人間因營利事業所得稅事件，原告不服財政部中華民國
95年7 月3 日台財訴字第09500141160 號訴願決定，提起行政訴
訟。本院判決如下：
　　主  文
原告之訴駁回。
訴訟費用由原告負擔。
　　事  實
一、事實概要：原告89年度營利事業所得稅結算申報，列報佣金
    支出新臺幣（下同）24,992,595元及兌換虧損21,263,095元
    ，經被告初查以其未能提示佣金支出原始憑證、合約書及結
    匯證明等相關文件供核，否准認列。原告不服，申經復查結
    果，獲追認佣金支出5,295,549 元及兌換虧損3,978,254 元
    ，原告仍不服，提起訴願亦經決定駁回後，遂提起本件行政
    訴訟。
二、兩造聲明：
　　(一)原告聲明：訴願決定、原處分（復查決定）關於否准認列
      佣金支出及兌換虧損部分均撤銷。
　　(二)被告聲明：駁回原告之訴。
三、兩造之爭點：
    1.於原告支付超過出口貨物價款5%之外銷佣金，是否提出正
    當理由並查核相符？
    2.原告列報減除系爭兌換虧損，是否符合查核準則第98條規
      定？
　　(一)原告主張之理由：
      (甲)佣金支出部份：
        1.按所得稅法並沒有規定佣金之認列不能超過5%，被告
          卻以規定不得超過5%，而超過者全不予認列，且亦不
          承認原告所提供之水單、出貨單、買賣雙方之合約及
          對方欲申請佣金之收據，逕將原告所列報89年度佣金
          支出之銷售金額共計 105,910,981元按5%計算而認列
          佣金支出 5,295,549元，惟觀諸所得稅法第24條及營
          利事業所得稅查核準則（下稱查核準則）第92條規定
          ，僅係就超過5%之佣金要求營利事業，應提供更詳細
          之相關資料做為佐證，事實上即使沒有超過5%之佣金
          支出，依法亦須提供非常詳細之資料，否則如何可以
          認列，被告未審查原告所提上開憑證及相關文據，逕
          將超過5%之佣金全數剔除，自屬違法。
        2.原告所列佣金支出每筆皆列有出貨單、資金支付證明
          文件、invoce收據，原告更詳列於總表之上，並且發
          函給佣金支付之對象公司，請其簽名確認上開佣金明
          細為確認並有收到，已足認原告確有前開佣金支出屬
          實，故原告所列報佣金共計24,992,595元，扣除被告
          已認列5,295,549 元，剩餘19,697,046元，亦應准予
          認列減除。又原告為電子零件業界知名貿易商，只要
          有生意且有利潤即使須付出高額佣金，仍會承作，而
          原告給付國外代理商或代銷商之佣金計算依據，係依
          據每筆交易之毛利貢獻度及與代理商或代銷商之議價
          而定，原則上扣除佣金後，原告若仍有利潤則皆會承
          作，此由原告公司89年度營利事業所得稅申報書觀之
          ，原告公司扣除前之毛利率為8.74% ，扣除佣金後之
          毛利仍有3.4%，應屬正當，亦與一般商業常情並無不
          合之處。
      (乙)兌換損失部份：
        1.原告公司之所以於89年度償還國外同業84年至86年之
          帳款係因89年度本公司營運狀況較以往年度為佳，在
          資金較為充裕之情況下並考量與國外同業之關係之維
          繫（就如同一般個人向銀行貸款；當個人資金充沛時
          當然必須還款給銀行，以減少利息支出並維持信用）
          ，因此清償以前年度之帳款。原告公司歷年之財務報
          表業經會計師察核簽證並無出具保留意見。因此本公
          司於89年度償還國外同業84年至86年之帳款應屬公司
          資金管理之需求，與兌換虧損之產生無關。
        2.經查，中央銀行84年至86年及89年新台幣對美元之匯
          率；84年至86年之平均匯率為27.53 ，然而89年新台
          幣貶值至31.22 ，幅度達13.4% 之多。然原告公司並
          未作外匯之避險，因此產生兌換虧損。又依上揭查核
          準則第92條有關佣金支出認列之條件係以實現為原則
          ，原告公司確於89年度償還國外同業84年度至86年度
          之帳款並已提出諸如傳票及買匯支付之相關佐證資料
          ；且歷年財稅報皆經會計師查核簽證，足以證明各項
          交易皆屬實。被告以兌換虧損金額巨大且不採信原告
          公司所提證據而剔除該損失，原告實難接受。
  　(二)被告主張之理由：
      (甲)佣金支出：
        1.原告89年度列報佣金支出24,992,595元，被告初查以
          其未能提示佣金支出原始憑證、合約書及結匯證明等
          相關文件供核，不予認列。原告申請復查，經被告就
          原告提示之佣金合約、出口報單、佣金支出明細表及
          結匯證明等資料查核，其中超過出口貨物價款5%合計
          19,697,046元部分，甚至佣金支出比例高達78% ，惟
          原告未能提示佣金計算依據、居間仲介事實之相關證
          明文件、超過出口貨款5%之正當理由及證明文據供核
          ，且僅提示部分之出口報單及結匯證明，無法逐一勾
          稽核對，故復查決定依查核準則第92條規定，准予追
          認佣金支出5,295,549 元，而剔除佣金支出超過外銷
          貨物價款5%部分，於法並無不合。
        2.原告雖主張：所得稅法並未規定佣金支出之認列不能
          超過5%，而被告卻以規定不得超過5%，超過部分不予
          認列，不承認原告所提供之佣金支出水單、出貨單及
          買賣雙方之合約，原告為電子零件業界知名貿易商，
          只要有生意及利潤，即使付出高額佣金，並無不妥之
          處云云。
        3.惟查，原告佣金支出大部分超過出口貨物價款之5%，
          甚至高達78.47%、75.01%，在原告佣金支出合約書中
          未約定佣金比例，其佣金計算並無依據，亦未提示居
          間仲介事實之相關證明文件，超過出口貨物價款5%部
          分亦未提示正當理由及證明文據供核。本件佣金支出
          原查以其未提示資料全數剔除，復查時依據原告提示
          之相關資料，依全部出口貨物價款之5%認定佣金支出
          5,295,549元，原核定並無不合。
      (乙)兌換虧損：
        1.按「一、兌換虧損應以實現者列為損失，其僅係因匯
          率之調整而產生之帳面差額，不得列計損失。二、兌
          換虧損應有明細計算表以資核對。」為營利事業所得
          稅查核準則第98條第1款及第2款前段所明定。
        2.原告起訴主張：89年度列報兌換虧損21,263,095元，
          被告僅認列一小部分，原告提出之資料十分完整，完
          全符合稅法規定，敬請審查後予以認定。
        3.經查，原告原列報兌換虧損21,263,095元，被告初查
          以其未提示相關資料供核全數剔除，復查時就原告所
          提示之相關資料追認3,978,254元，不予認列17,284,
          841元。上開不予認列17,284,841元，其中478,205元
          無計算明細表，另16,806,636元，為84至86年度沖銷
          應付費用、同業往來及應付貨款，而應付費用及同業
          往來之內容不明，無買賣匯交易憑證可供勾稽查核；
          另應付貨款未提示出口報單及賣匯交易憑證，即皆未
          具有虧損明細表以資勾稽查核，與營利事業所得查核
          準則第98條及第103條規定不符，原核定否准認列，
          並無違誤。
　　理  由
一、按「營利事業所得之計算，以其本年度收入總額減除各項成
    本費用、損失及稅捐後之純益額為所得額。」行為時所得稅
    法第24條第1項定有明文。
二、原告89年度營利事業所得稅結算申報，原列報佣金支出24,9
    92,595元及兌換虧損21,263,095元，被告初查以其未能提示
    佣金支出原始憑證、合約書及結匯證明等相關文件供核，否
    准認列。原告申請復查並補提示相關資料，經被告查核結果
    ，准予追認佣金支出5,295,046 元，而剔除超過出口貨物價
    款5%部分合計19,697,046元；另准予追認兌換虧損3,978,25
    4 元，而剔除其餘17,284, 841 元不予認列之事實，為兩造
    所不爭，並有原告前開申報結算申報書、被告核定通知書及
    前開復查決定書附原處分卷可稽，堪信為真實。
三、原告起訴主張：原告為電子零件業界知名貿易商，只要有生
    意及利潤，即使付出高額佣金亦會接受，與交易常情並無不
    合，且所得稅法並未規定佣金支出不能超過5%，被告卻以規
    定不得超過5%，而超過部分不予認列，不承認原告所提供之
    佣金支出水單、出貨單及買賣雙方之合約，顯有誤用曲解法
    律；又原告列報兌換虧損21,263,095元，已提出完整之資料
    供核，亦完全符合稅法規定等語。故本件之爭執，在於原告
    支付上開超過出口貨物價款5%之外銷佣金，是否提出正當理
    由並查核相符？及原告列報減除系爭兌換虧損，是否符合查
    核準則第98條規定？
四、關於佣金支出部分：
    (一)按行為時查核準則係財政部本於中央財稅主管機關職權，
      為執行所得稅法正確計算營利事業所得額之必要，而規定
      有關營利事業所得稅結算申報之調查、審核等事項。該準
      則第92條規定：「一、佣金或手續費支出，其立有契約者
      ，應與契約之約定相核對，其超出部分應予剔除。…四、
      外銷佣金超過出口貨物價款5%，經依規定取得有關憑證，
      提出正當理由及證明文據並查核相符者，准予認定。五、
      佣金支出之原始憑證如下…（四）支付國外代理商或代銷
      商之佣金，應提示雙方簽訂之合約。已辦理結匯者，應提
      示結匯銀行書明匯款人及國外受款人姓名（名稱）、地址
      、結匯金額、日期等之結匯證明。」乃對於佣金之認定與
      舉證方式等技術性、細節性事項加以規定，為簡化稽徵作
      業、避免國外佣金浮濫列報所必要，並未逾越所得稅法等
      相關之規定，亦未加重人民稅負，與法律保原則無違，自
      得予適用（參照大法官釋字第438 號解釋意旨）。
    (二)次按，佣金支出係營利事業經紀人、代理人或代銷商因仲
      介或代理銷售該事業之產品服務，而由該事業支付之報酬
      ，故有無支付佣金之必要，應以該經紀人、代理人或代銷
      商有無實際提供仲介勞務為斷。若無實際提供仲介勞務，
      雖形式上具備有合約書及結匯支付證明，亦難謂該項支出
      為經營本業所必需之必要或合理費用。經查，原告列報89
      年度佣金支出24,992,595元，固於復查中補提示相關佣金
      合約、出口報單、佣金支出總分類帳（即佣金支出明細表
      ）及結匯證明為證，惟經被告依上開資料查核結果，原告
      列報之佣金支出大部分超過出口貨物價款之5%，甚至有高
      達78.47%、75.01%（見原處分卷第736 頁所示），而觀諸
      原告所提示之佣金合約書中並未約定佣金比例，核其佣金
      計算並無依據，且原告亦未提示所稱佣金支付對象有提供
      仲介銷貨服務之相關資料以為證明，就超過出口貨物價款
      5%部分亦未提示正當理由及證明文據供核，僅一再主張該
      公司只要有利潤即接受，不論須支付佣金多高云云，核與
      上揭查核準則第92條規定不符，尚難認其列報超過口貨物
      價款5%部分之佣金支出，確屬營業所必須之合理必要費用
      ，從而，被告依原告全部出口貨物價款之5%認定佣金支出
      為5, 295,549元，於法並無不合。
五、關於兌換虧損部分：
    (一)按「一、兌換虧損應以實現者列為損失，其僅係因匯率之
      調整而產生之帳面差額，不得列計損失。二、兌換虧損應
      有明細計算表以資核對。」為行為時稅查核準則第98條第
      1款及第2款前段所明定。
    (二)查原告89年度列報兌換虧損21,263,095元，經被告依原告
      於復查中提示兌換損失總分類帳（即兌換損失明細計算表
      ）、買匯交易憑證、匯入匯款通知書及轉帳傳票等等相關
      資料查核結果，原告所提示前開兌換損失明細計算表，僅
      其中3,978,254 元部分，有於明細計算表內詳載沖帳明細
      及計算方式足資核對外；另478,205 元並無沖帳明細及計
      算方式可資核對（見原處分卷附第526-529 頁兌換損失明
      細表所列沖帳明細及計算方式欄空白部分）；其餘16,806
      ,636元部分，為84至86年度沖銷應付費用、國外同業往來
      及應付貨款（見同上卷第526-527 頁，附件27至35部分）
      ，惟其列報應付費用及同業往來之內容不明，原告並未提
      示相關買賣匯交易憑證可供勾稽查核；另應付貨款亦未提
      示出口報單及賣匯交易憑證，經核皆未具有虧損明細表以
      資勾稽查核，與上揭查核準則第98條不符，尚難僅以原告
      所稱歷年財務報表均經會計師查核簽證並出具無保留意見
      ，即認原告確有前開兌換虧損屬實，故被告依上開查核結
      果，准予追認兌換虧損3,978,254 元，而剔除其餘17,284
      ,841元不予認列，於法亦無違誤。
六、綜上所述，原告所陳各節均無足採，被告核定剔除原告所列
    報前開佣金支出19,697,046元及兌換虧損17,284,841元，於
    法並無違誤，訴願決定予以維持，亦無不合，原告仍執前詞
    ，訴請撤銷，為無理由，應予駁回。
據上論結，本件原告之訴為無理由，爰依行政訴訟法第98條第3
項前段，判決如主文。
中　　華　　民　　國　　96　　年　 　4　　月　 24  　 日
                        第二庭審判長法  官　徐瑞晃
                                    法  官　陳金圍
                                    法  官　蕭惠芳
上為正本係照原本作成。
如不服本判決，應於送達後20日內，向本院提出上訴狀並表明上
訴理由，如於本判決宣示後送達前提起上訴者，應於判決送達後
20日內補提上訴理由書（須按他造人數附繕本）。
中　　華　　民　　國　　96　　年　 　4　　月　 24  　 日
          　　　　　　      　　　　書記官  李淑貞
